【裁判字號】    94,簡,1002
【裁判日期】    950929
【裁判案由】    就業服務法
【裁判全文】
臺北高等行政法院判決
                                     94年度簡字第01002號
原      告  維靖企業股份有限公司
代  表  人  甲○○
被      告  桃園縣政府
代  表  人  乙○○縣長）住同.
上列當事人間因就業服務法事件，原告不服行政院勞工委員會中
華民國94年9 月16日勞訴字第0940028906號訴願決定，提起行政
訴訟。本院判決如下：
    主  文
原告之訴駁回。
訴訟費用由原告負擔。
    事  實
壹、事實概要：
    緣原告非法聘僱逾期停留孟加拉籍外僑MASUD RAHAMAN （下
    稱M君，護照號碼：R0000000）至該公司，持用偽造之依親
    居留証向原告應徵工作獲得錄取，於桃園縣楊梅鎮○○路42
    巷8號從事沖床等工作，並已替Ｍ君辦理勞、健保，嗣經被
    告所屬警察局楊梅分局於民國（下同）93年9月14日當場查
    獲，該分局遂於93年9月21日以楊警分外字第0938 005577號
    函移由被告核處。嗣經被告審查屬實，乃依就業服務法第57
    條第1款及第63條第1項規定，於94年4月21日以府勞外字第
    0940105246號處分書，處原告罰鍰新台幣（下同）15萬元。
    原告不服，提起訴願，經遭駁回，遂向本院提起行政訴訟。
貳、兩造聲明：
一、原告聲明求為判決：
(一)訴願決定及原處分均撤銷。
(二)訴訟費用由被告負擔。
二、被告聲明求為判決：
(一)原告之訴駁回。
(二)訴訟費用由原告負擔。
參、兩造之陳述：
一、原告主張之理由：
(一)行政院勞工委員會94年5 月23日勞職外字第0940503275號函
    ，桃園縣政府94年5 月25日府勞外字第094014023 號，原告
    同時接獲兩單位發函時，還電請被告承辦人鄧仁文，鄧先生
    告知他還未收到行政院勞工委員會的發函，就已提出訴願答
    辯書，完全未依行政院勞工委員會指示再於審酌辦理，以致
    行政院兩次發文之勞職外字第0940503275號與勞訴字第0940
    028906號互相抵觸。
(二)原告於93年8 月間徵求新進人員，M 君攜帶依親居留證及行
    政院勞工委員會核發之外國人工作許可證來廠應徵，因原告
    並無聘用此種身分人員之經驗，遂打電話（02）00000000請
    教行政院勞工委員會可否錄用，經獲得確切肯定回覆後，才
    錄用M 君從事沖床工作，且錄用M 君係於行政院勞工委員會
    93年8 月11日勞職外字第0930034960號函釋之前。以本國員
    工之薪資水準敘薪，並按規定於M 君上班第1 天為其投保勞
    工與全民健康保險，由於行政院勞工委員會及保險單位均給
    予可以之答覆或接受投保，原告自始即認為聘用M 君工作係
    合法之行為。
(三)原告已使用以下方法直接或間接查證，已盡注意義務：
１、查看M 君之依親居留證及外國人工作許可證：
    雖然M 君所持有的文件有部分係偽造之證件，但除非M 君的
    偽造證件顯而易見，原告根本就無認定之能力，也不負有過
    失。
２、撥打(02)00000000詢問行政院勞工委員會：
    詢問行政院勞工委員會之事實因歷時過久，若要求原告提出
    何年何月何時與何人聯絡及如何確認等資料，本即為過分苛
    酷的要求，實質上，本難在一開始即預設立場紀錄詢問電話
    的資料。
３、為M 君申請勞保、健保：
    在勞、健保的申請中，政府也核准原告所僱用之外籍人士辦
    理勞、健保，可見政府部門認為原告準備文件無誤，無須再
    行提供其他證據，查證即屬完備，如今要謂課予民間企業較
    政府專職單位更高的注意義務實有違常理。換言之，連政府
    單位都同意該持偽造證件之人辦理勞保、健保，要謂原告有
    所過失，有違常理。
(四)政府對於政令宣導未盡之責不得轉嫁到人民：
    對於外勞的管制，雖原告有配合的義務，但不代表原告需替
    政府相關單位負完全的偵查之責。在行政院勞工委員會職業
    訓練局的網站和其編印之手冊，雖敘明外勞雇主應遵守的法
    令，但卻沒有提供相關辨認的方法；對於身為一個企業主而
    言，從證件查看、電話詢問等已代表原告守法的意願和努力
    吸收資訊的事實，卻因政府政令宣導的不足，致使原告在法
    令的配合上出現預期之外的狀況，所謂「不教而殺，謂之虐
    」，政府單位應對政令宣導未盡部分負起責任，而非轉嫁到
    人民。
(五)原告無違反就業服務法第57條第1 款之故意或過失：
    原告知悉聘僱外國人有一定之程序與規定，故對於自行前來
    詢問工作之外國人均不敢加以僱用，僱用M 君前，已經查驗
    M 君身份、向行政院勞工委員會電詢，認定M 君非為非法外
    勞後方僱用，即於事前審查資格。原告僱用M 君之狀況與一
    般非法任用外勞情形不同，原告係受M 君矇騙，原告無違法
    之故意、過失。
(六)原告已盡注意義務：
    原告主要的業務為製造機械零件等，並非專門引進外勞的人
    力仲介公司，對於如何區辨外籍勞工之身分，並非專業，經
    驗本不若人力仲介公司詳熟，自不能以高標準加以苛求，對
    於注意義務的內容也應依公司業務範圍的不同而有所不同。
    原告查驗M 君依親證、工作證等證件，且向行政院勞工委員
    會電詢，實已盡最大之注意義務處理聘僱M 君事宜，M 君偽
    造證件求職等責任不應由原告負擔。
(七)行政院勞工委員會與勞工保險單位均認可原告聘僱M 君：
１、M 君至原告求職時，原告深恐涉嫌任用非法外勞，特別緻電
    行政院勞工委員會詢問，因獲得肯定之答覆方放心任用。
２、原告僱用M 君後，隨即為M 君投保勞工保險與全民健康保險
    ，保險單位從未質疑原告之投保或M 君身分資料，更令原告
    相信M 君得許可於我國工作。
(八)M 君薪資、福利與原告其他員工相同：
    一般工廠違法僱用外勞，多係因該違法外勞之薪資可不依勞
    動基準法規定給付，用便宜的工資取得人力，更可以不為其
    投保勞保、健保，節省營運支出。原告僱用M 君後，給與之
    薪資及員工福利均和其他本國員工相同，即薪資水準較非法
    外勞高，更為M 君投保勞保與健保，係將M 君視為合法勞工
    對待，可證原告無違法僱用外勞之故意、過失與行為。
(九)原告之法定代理人甲○○從未承認明知M 君為非法外勞而僱
    用。甲○○係受M 君所持假證件與行政院勞工委員會之回覆
    誤導而僱用M 君，自始即無違法之認知，自認為僱用有合法
    工作權之外國人工作，不可能承認違法僱用M 君。
(十)被告與行政院勞工委員會純係以M 君為逾期居留外國人為由
    ，而推定原告有違法之過失：
１、被告與行政院勞工委員會純係以M 君為逾期居留外國人為事
    由，推定原告有違法之過失，其他均無確切之違法事實。
２、除司法院釋字第275 號解釋主張以「過失」為責任條件外，
    另行政法院（現改制為最高行政法院）36年判字第16號判例
    、39年判字第2 號判例、71年判字第461 號判決、75年判字
    第309 號判例都明示，行政官署對人民之處罰，必須確實證
    明其違法事實，且證據須積極、恰當且對應證事實確能證明
    者，被告所指原告違法等情，並無積極、確實之證據。
３、行政程序法第36及第38條規定，行政機關應依職權調查證據
    ，對當事人有利及不利事項一律注意，且行政機關為處分時
    ，應斟酌全部陳述與調查事實及證據之結果，依論理及經驗
    法則判斷事實之真偽。被告不僅無積極事證、不斟酌原告所
    提各項有利解釋說明，更要求原告證明自己之無過失，顯然
    違反上揭行政程序法規定。
(十一)綜上所述，原告並無違反就業服務法第57條第1 款之規定
      ，對於原處分之裁罰實感不服，訴願決定亦知悉原告非故
      意，本不應裁罰原告，卻錯誤認定原告有過失，而駁回原
      告之訴願，請判決如原告訴之聲明云云。
二、被告主張之理由：
(一)按「雇主聘僱外國人不得有下列情事：1 、聘僱未經許可、
    許可失效或他人所申請聘僱之外國人。．．．」「違反第44
    條或第57條第1 款、第2 款規定者，處新台幣15萬元以上75
    萬元以下罰鍰。．．．」分別為就業服務法第57條第1 款及
    第63條第1 項所明定。
(二)原告非法聘僱M 君至桃園縣楊梅鎮○○路42巷8 號從事沖床
    等工作，案經被告所屬警察局楊梅分局於93年9 月14日當場
    查獲，經訊原告其代表人甲○○及該名外僑均坦承上情不諱
    。核其行為違反就業服務法第57條第1款，爰依同法第63條
    第1項規定，處15萬元罰鍰，洵無不合。
(三)惟查原告不服被告94年4 月21日府勞外字第0940105246號處
    分，於同年5 月19日提起訴願，被告依訴願法第58條第3 項
    規定於94年5 月25日提出答辯，於法並無不合。原告雖謂被
    告未收到行政院勞工委員會94年5 月23日勞職外字第094050
    3275號函，就已提出訴願答辯書，完全未依行政院勞委會指
    示再於審酌辦理。然查行政院勞工委員會94年5 月23日勞職
    外字第0940503275號函並未副知被告，縱有，被告依行政程
    序法第43條規定斟酌全部陳述與調查事實及證據之結果，依
    法裁處於法亦無不合。又原告雖謂係於M 君持依親居留證及
    行政院勞工委員會核發之外國人工作許可證前往應徵而誤用
    之。然查行政院勞工委員會並未發給獲准居留之外籍配偶工
    作證又對於M 君所持證件之真偽，原告並未要求其出示護照
    或依親戶籍謄本等資料核對或向該會查證，是原告於僱用時
    就上述情節應注意能注意而不注意，即有過失，應受處罰，
    尚不能以已為其投勞、健保為免責。復查原處分案件係行政
    院勞工委員會職業訓練局依民眾檢舉案函請被告依法查處所
    當場查獲，復經原告其代表人甲○○及該名外僑於偵訊筆錄
    坦承不諱，原告違法事實洵堪認定。末查司法院釋字第275
    號解釋「人民違反法律上之義務而應受行政罰之行為，法律
    無特別規定時，雖不以出於故意為必要，仍須以過失為其責
    任條件。但應受行政罰之行為，僅須違反禁止規定或作為義
    務，而不以發生損害或危險為其要件者，推定為有過失，於
    行為人不能舉證證明自已無過失時，即應受處罰。」另行政
    法院36年判字第16號判例：「當事人主張事實須負舉證責任
    ，倘其所提之證據不足為主張事實之證明，自不能認其主張
    之事實為真實。」原告雖稱「維靖公司並非外籍勞工人力仲
    介業者，注意義務不可等而論之。」然稽之上開解釋、判例
    ，仍不能免責。
    理  由
壹、兩造不爭之事實及兩造爭點：如事實概要欄所述之事實，業
    據提出偽造之依親居留証影本、勞工保險加保申請表、外僑
    出入境資料查詢紀錄、Ｍ君工作考勤表、公司基本資料查詢
    、談話紀錄為証，為兩造所不爭執，堪信為真，兩造爭點厥
    為：原告就非法雇用Ｍ君有無過失？
貳、本院之判斷：
一、本件應適用之法條與法理：
(一)就業服務法第48條第1項規定：「雇主聘僱外國人工作，應
    檢具有關文件，向中央主管機關申請許可。但各級政府及其
    所屬學術研究機構聘請擔任顧問、研究工作者或與在中華民
    國境內設有戶籍之國民結婚，且獲准居留者，不須申請許可
    。」。
(二)就業服務法第57條第1款規定：「雇主聘僱外國人不得有下
    列情事：1、聘僱未經許可、許可失效或他人所申請聘僱之
    外國人。．．．」。
(三)就業服務法63條第1項規定：「違反．．．第57條第1款．．
    ．規定者，處新台幣15萬元以上75萬元以下罰鍰。」。
二、原告僅查看Ｍ君之外僑居留証，即予雇用，難謂無過失：
(一)按「人民違反法律上之義務而應受行政罰之行為，法律無特
    別規定時，雖不以出於故意為必要，仍須以過失為其責任條
    件。但應受行政罰之行為，僅須違反禁止規定或作為義務，
    而不以發生損害或危險為其要件者，推定為有過失，於行為
    人不能舉證證明自己無過失時，即應受處罰。」司法院釋字
    第275號解釋可資參照，可知95年2月5日行政罰法施行前，
    違反行政法上之義務，確以「行為人有故意或過失」為責任
    條件。
(二)原告雖主張雇用當時其承辦小姐有打 (02)00000000之電話
    詢問行政院勞工委員會可否雇用，經答覆只要有依親居留証
    即可工作云云，但究係何時間打電話、勞工委員會何人接聽
    及答覆？原告均無法舉証以實其說，鑑於「任何人均可虛偽
    主張曾打電話詢問過主管機關」，於原告無法提供相關舉証
    前，本院無法辨識原告是否真的打過電話，尚難認原告於雇
    用時有打電話查証之行為。
(三)依原告所提行政院勞工委員會職業訓練局印製之「外籍勞工
    聘僱管理法令─合法聘僱才是好幫手」一書中第14頁已經有
    記載外勞持偽造之外僑居留証應徵之案例，其圖示清楚有「
    偽造資料」之字樣，用以提醒雇主注意外勞証件係偽造之可
    能性，原告非無雇用外勞之經驗，對此難謂毫無所知，且以
    目前吾國詐騙集團盛行、假証件猖蹶程度，連辦電話都需要
    「雙証件」，原告理應警覺Ｍ君所持之証件「有偽造之可能
    」，而另行查証Ｍ君其他資料（例如護照、依親戶籍表），
    或打電話向相關單位查詢Ｍ君之基本資料及其所持之証件是
    否真實，此並不需要太多時間，也不會耗費原告太多資源，
    以就業服務法對非法雇用外勞之罰則（本件最低15萬元）來
    看，要求原告採取較高之注意義務，並非強人所難，亦非期
    待不可能。若行政機關及法院不要求雇主採用較高之注意義
    務，則日後只要外勞出示一種假証件，雇主縱未進一步查証
    亦可免責，無疑助長了外勞假証件之猖蹶，並製造更多之非
    法雇用，侵害了本國人合法就業之權益。故就雇主注意能力
    及國民工作權、社會秩序、勞動條件權衡比較結果，本院寧
    可採用較高之注意標準，課以雇主較重之注意義務。行政院
    勞工委員會93年8月11日勞職外字第0930034960號函釋稱：
    「．．．如係外籍配偶應徵工作，雖依前開說明無須申請許
    可，即可在華工作，惟仍應具備『與我國設有戶籍之國民結
    婚』及『取得合法居留』之要件，故若雇主對前來應徵之外
    國人除已比對過其所持居留證上之照片及所載資料外，再由
    其出示或繳交之證件資料（例如：依親之戶籍資料等）核對
    後，仍確信該外國人係獲准居留之外籍配偶進而聘僱者，似
    已盡其注意義務，得免其疏失之責。．．．」等語，與前揭
    立法意旨相符，行政機關予以適用，自無不法。
(四)本件原告於法律上有「進一步查看Ｍ君之其他証件或依親戶
    籍資料，或打電話向主管機關查証」之義務，但原告未盡此
    注意義務，只看Ｍ君之外僑居留証即逕予雇用，難謂無過失
    。原告雖主張已替外勞Ｍ君辦理勞、健保，連勞、健保單位
    都已同意持假証件之Ｍ君投保，如何要求原告識別Ｍ君所持
    証件是假的云云，惟查勞、健保是社會福利機制，是外勞「
    已經被合法雇用，已加入本國社會後」之後階段任務，要求
    強制投保目的係為Ｍ君之利益，保險主管機關之審查重點不
    在於保障本國人就業權及社會秩序，而在於已加入吾國社會
    之勞工權益有無受到保障，因被保險人數量龐大，其事後審
    查被保險人資格之效率，當然比不上雇主「個別性」之「事
    先審查」，原告不能本此「功能不同」且「事後審查」之保
    險機制，而主張免除其「個別性」、「事先審查」之義務，
    原告還是有進一步查証外勞証件之義務。
(五)至行政院勞工委員會94年5月23日勞職外字第0940503275 號
    函雖稱本件原告並無過失，但同會94年9月16日訴願決定書
    卻不採用「原告無過失」之觀點，尚難僅憑該委員會之前之
    見解，作為有利原告之依據。本院認為如果外勞出示一種以
    上之証件，且該証件均係偽造時，雇主既已進一步查証，固
    可謂已盡注意義務，但本件Ｍ君只出示一種証件，原告未進
    一步查証其他証件，即率予雇用，其注意程度未免太過寬鬆
    ，原告即難謂無過失。本件原告情況（只查驗一種証件）與
    行政院勞工委員會94年5月23日勞職外字第0940503275號函
    所持之法律見解「雇主曾查驗外勞出示之偽造外僑居留証、
    工作許可函（按：一種以上証件），而該等証件非一般人所
    可辨識，難謂雇主仍有過失」之情形，並不相符，原告主張
    原處分與該函法律見解抵觸云云，尚無足採。
三、從而，原處分以原告未要求M君出示護照或依親戶籍謄本等
    資料核對或向行政院勞工委員會查證，率爾雇用M君，非無
    過失，因而依就業服務法63條第1項規定科處原告以最低罰
    鍰15萬元整，並無不法，亦未違反比例原則，訴願決定予以
    維持，亦稱正確。原告徒執前詞，訴請撤銷，為無理由，應
    予駁回。
參、兩造其餘攻擊防禦方法均與本件判決結果不生影響，故不逐
    一論述，又本件訴訟標的之價額在20萬元以下，依行政訴訟
    法第229條第2項、第1項第2款規定及司法院92年9月17日院
    台廳行一字第23681號令，應適用簡易程序，本院並依同法
    第233條第1項規定，不經言詞辯論，逕行裁判，併此敘明。
據上論結，本件原告之訴為無理由，依行政訴訟法第233條第1項
、第236條、第195條第1項後段、第98條第3項前段，判決如主文
中    華    民    國    95    年    9     月    29    日
                       第四庭   法  官  畢乃俊
上為正本係照原本作成。
本件以訴訟事件所涉及之法律見解具有原則性者為限，始得於本
判決送達後20日內向本院提出上訴狀並表明上訴理由，如已於本
判決宣示後送達前提起上訴者，應於判決送達後20日內補具上訴
理由（均按他造人數附繕本），且經最高行政法院許可後方得上
訴。
中    華    民    國    95    年    9     月    29    日
                                書記官  簡信滇


司法院資訊處製作；財團法人民間司法改革基金會備份。
